【裁判字號】    90,再,19
【裁判日期】    900413
【裁判案由】    分配表異議之訴
【裁判全文】
臺灣高等法院臺南分院民事裁定  九十年度再字第一九號  ｅ
      再審  原告  丁  ○○○
      再審  被告  乙  ○  ○
      訴訟代理人  丙  ○  ○
      再審  被告  甲  ○  ○
右當事人間分配表異議之訴事件，再審原告對於本院中華民國八十九年三月十四日八
十八年度上易字第六四號第二審確定判決（原審臺灣臺南地方法院八十七年度訴字第
一○九四號），提起再審之訴，本院裁定如左：
      主      文
再審之訴駁回。
再審訴訟費用由再審原告負擔。
      理      由
一、按再審之訴，應於三十日之不變期間內提起，其期間自判決確定時起算，但再審
    之理由知悉在後者，自知悉時起算。又判決於上訴期間屆滿時確定，不得上訴之
    判決，於宣示時確定；不宣示者，於送達時確定。民事訴訟法第五百條第一項、
    第二項，第三百九十八條第一項、第二項分別定有明文。次按「提起再審之訴，
    應表明再審理由，及關於再審理由並遵守不變期間之證據（民事訴訟法第五百零
    一條第一項第四款），其未表明者無庸命其補正。」最高法院六十年度台抗字第
    五三八號著有判例可資參照。
二、本件再審原告對本院八十八年度上易字第六四號分配表異議之訴事件第二審確定
    判決（原審臺灣臺南地方法院八十七年度訴字第一○九四號）提起再審之訴，其
    意旨略以：
（一）再審原告就債務人吳雨順土地坐落台南縣關廟鄉○○○段二九九之一號建地，
      權利範圍二分之一，設定第三順位抵押權，是經由原來第三順位抵押權人陳美
      惠之轉介而為之，陳美惠與第二順位抵押權人兼代書人甲○○係摯友。再審原
      告訴訟代理人曾詢問陳美惠：本件抵押權設定，債務人吳雨順、吳慶城之繳交
      利息情況如何？陳君謂：設定抵押權第一、二順位之利息交款正常，債務人無
      遲付情事，準此：1.第一順位抵押權人乙○○之債權額新台幣（下同）一百五
      十萬元，存續期限自民國八十一年十二月四日止至八十二年三月四日止期間三
      個月，利息約定年息百分之八，一百五十萬元之年息為十二萬元，再審被告乙
      ○○放貸之始即預扣三個月九萬元利息，依據最高法院二十九年上字第一三○
      六號民事判例規定，第一順位抵押權之債權額應更正為一百四十一萬元。後因
      債務人利息繳交正常，第三順位抵押權人再審原告收息至八十四年十二月十九
      日，第一順位之抵押權人亦是之。2.第二順位抵押權人甲○○之債權額五十萬
      元，存績期間自八十二年七月六日至八十二年十月六日止，期間三個月，利息
      約定年息百分之二，五十萬元之年息為一萬元，再審被告甲○○於貸放之始，
      即預扣三個月三萬元之利息，第二順位抵押權之債權額應更正為四十七萬元。
      復因債務人利息繳交正常，第三順位抵押權人再審原告收息至八十四年十二月
      十九日，第二順位之抵押權人亦是之。
（二）第一、二順位抵押權設定之違約金高達年息百分之七十三，違反社會公平正義
      ，應核減為年息百分之一計算。又依據再審被告乙○○於八十六年六月二十五
      日及再審被告甲○○於八十六年五月二十三日具狀台南地方法院八十六年執字
      第四一六五號參與分配聲請狀記載，而由台南地方法院民事執行處八十六年執
      字第四一六五號之於八十七年三月三十一日製成之分配表記載，第一順位債權
      利息為二、六六八、五○○元，違約金為五、三三七、○○○元，二者合計八
      、○○五、五○○元，每月遲延利息及違約金高達一三五、○○○元，有謀取
      暴利之事實。債務人吳慶城於八十五年十月十八日書具之切結書云：「立切結
      書人吳慶城承讓於民國八十五年十一月底，應籌新台幣五十萬元正，予抵押權
      人丙○○等三人（第一、二、三順位抵押權人）依債權額比例分配之。屆時未
      能給付前開全部款項，同意將抵押之不動產過戶給丁○○○」，丁○○○既未
      辦理過戶，反而推敲債務人應有支付五十萬元給第一、二、三順位抵押權人，
      再審被告等在鈞院八十八年度上易字第六十四號亦自認：「充其量亦僅代表債
      務人付利息而已」，因此債務人付與第一、二順位抵押權人之利息，應付至八
      十五年十一月底（利息採預扣方式為之）。
（三）八十三年十二月六日再審原告欲再設定第四順位抵押權時，再審被告甲○○云
      ：「抵押標的物約一六七．五坪，每坪三萬元計算，時價約五一○萬元，扣除
      一、二、三胎抵押權四○○萬元，差額一百一十萬元，就設定第四順位抵押權
      額一百一十萬元」。因為設定第四順位抵押權，債務人苟未清償前次序抵押權
      債務、遲延利息、違約金，則後次序之抵押權可能無法清償，有此風險，故再
      審原告甚為重視，苟如再審被告等所云，伊只收取債務人三個月之利息。則計
      算至第四順位之起算日八十三年十二月八日止，第一順位之遲延利息與違約金
      達二、八九八、○○○元，第二順位之遲延利息與違約金達五四九、○○○元
      ，加上本金各為一百五十萬元、五十萬元，再加上第三順位之本金二百萬元，
      實際金額高達七、四四七、○○○元，與五百一十萬元高出二、三四七、○○
      ○元，再審原告殊無再借與債務人第四順位債權一百一十萬元之理。因此，退
      步言之，在再審原告為債務人設定第四順位抵押權卸八十三年十二月八日之前
      ，債務人已付清第一、二、三順位之債務利息，殊無疑慮。
（四）再審原告於九十年三月一日向財政部台灣省國稅局台南市分局查悉：再審被告
      每年均有向財政部台灣省國稅局台南市分局申報綜合所得稅利息收入。因此，
      只要函詢財政部台灣省國稅局台南市分局調閱再審被告乙○○及再審被告甲○
      ○八十三年至八十八年度個人綜合所得稅申報書即可知悉再審被告等二人收取
      債務人吳慶城、吳雨順利息之情形。抑且再審原告於九十年三月二日始知悉，
      證人陳美惠之轉述謂債務人吳慶城之付與第一、第二順位抵押權人之利息交款
      正常之錄音。準此，苟鈞院斟酌再審原告提呈之新證據，可受較有利之裁判，
      爰依民事訴訟法第四百三十六條之七之規定，對於足以影響裁判之重要證物，
      即再審被告之個人綜合所得稅申報書漏未斟酌，而提起再審之訴云云。
三、經查：再審原告對本院八十八年度上易字第六四號確定判決提起再審之訴，而該
    確定判決，係於八十九年三月十四日宣示判決，因本件訴訟標的價額為五十萬元
    ，再審原告上訴所得之利益未逾一百萬元，依民事訴訟法第四百六十六條第一項
    規定，係不得上訴第三審之案件，一經宣示判決即確定，故本件於八十九年三月
    十四日宣示判決時即告確定（參見該案卷第一七九頁宣示判決筆錄）。又提起再
    審之不變期間自判決確定之翌日起，算至民國八十九年四月十三日止，即告屆滿
    （再審原告居住台南市，無在途期間之問題），乃再審原告竟遲至九十年三月五
    日始提起本件再審之訴，顯已逾三十日之不變期間，此外再審原告復未就知悉在
    後之情形，於訴狀內表明其遵守期間之證據，揆諸前開法則及判例之旨，其再審
    之訴自非合法（再審原告於八十九年四月十七日已曾提起再審之訴，經本院以八
    十九年度再字第二八號受理，並於八十九年九月十三日以其訴無理由判決駁回再
    審之訴在案）。
四、據上論結，本件再審之訴不合法，爰依民事訴訟法第五百零二條第一項、第九十
    五條、第七十八條，裁定如主文。
中      華      民      國    九十      年      四      月      十三    日
                                    臺灣高等法院臺南分院民事第三庭
~B1審判長法官  林    輝    雄
~B2      法官  丁    振    昌
~B3      法官  王    明    宏
右為正本係照原本作成。
不得抗告。
中      華      民      國    九十      年      四      月      十六    日
~B法院書記官  侯    瑞    富


司法院資訊處製作；財團法人民間司法改革基金會備份。
